【裁判字號】    98,交聲,273
【裁判日期】    981031
【裁判案由】    違反道路交通管理處罰條例聲明異議
【裁判全文】
臺灣花蓮地方法院交通事件裁定         98年度交聲字第273號
原處分機關  交通部公路總局臺北區監理所花蓮監理站
異  議  人
即受處分人  甲○○
上列異議人即受處分人因違反道路交通管理處罰條例案件，對於
交通部公路總局臺北區監理所花蓮監理站中華民國 98年8月12日
所為之處分（處分案號：花監違字第裁44-P00000000號）聲明異
議，本院裁定如下：
    主  文
原處分關於吊扣職業大貨車駕駛執照十二個月部分撤銷。
前項撤銷部分不罰。
其餘異議駁回。
    理  由
一、原處分機關處分意旨略以：異議人即受處分人甲○○（下稱
    異議人）於民國98年8月6日21時35分許，領有職業大貨車駕
    駛執照，駕駛車牌號碼 806-BPG號重型機車，行駛在中山路
    四段，因酒精濃度超過規定標準（吐氣所含酒精濃度達每公
    升0.44毫克），為花蓮縣警察局吉安分局水源派出所警員舉
    發，並掣發花警交字第 P00000000號舉發違反道路交通管理
    事件通知單，嗣移送原處分機關交通部公路總局臺北區監理
    所花蓮監理站，原處分機關即依道路交通管理處罰條例第35
    條第1項第1款，裁處異議人即受處分人罰鍰新台幣（下同）
    30,000元，吊扣職業大貨車駕駛執照12個月，並施以道路交
    通安全講習，罰鍰及駕駛執照限於 98年9月11日前繳送，且
    載明罰鍰逾期不繳納及駕駛執照逾期不繳送之處分。
二、異議意旨則以：異議人因騎乘重型機車違規，持有職業大貨
    車駕駛執照，懇請能否勿扣職業大貨車駕駛執照，改其他之
    處分，以維生計，請求撤銷原處分等語。
三、按汽車駕駛人飲用酒類或其他類似物後其吐氣所含酒精濃度
    超過每公升0.25毫克，不得駕車；駕駛汽車經測試檢定酒精
    濃度超過規定標準，處汽車駕駛人15,000元以上60,000元以
    下罰鍰，並當場移置保管該汽車及吊扣駕駛執照 1年；汽車
    駕駛人有第35條第 1項規定之情形者，應接受道路交通安全
    講習，道路交通安全規則第114條第2款、道路交通管理處罰
    條例第35條第1項第1款、第24條第1項第2款分別定有明文。
    又汽車駕駛人，因違反本條例及道路交通安全規則之規定，
    受吊銷駕駛執照處分時，吊銷其持有各級車類之駕駛執照，
    道路交通管理處罰條例第68條亦定有明文。
四、經查：
（一）異議人於98年8月6日 21時35分許，駕駛車牌號碼806-BPG
      號重型機車，行駛在中山路 4段，因酒精濃度超過規定標
      準（吐氣所含酒精濃度達每公升0.44毫克），為花蓮縣警
      察局吉安分局水源派出所員警舉發，並掣發花警交字第P0
      0000000 號舉發違反道路交通管理事件通知單等情，有花
      蓮縣警察局花警交字第 P00000000號舉發違反道路交通管
      理事件通知單乙紙在卷可稽。
（二）又依異議人聲明異議狀所載，其僅係就原處分吊扣職業大
      貨車駕駛執照部分不服，希望撤銷原處分，對於其他裁處
      罰鍰及施以道路交通安全講習部分並未異議，且業已於98
      年8月12日將原處分機關裁處之罰鍰 30,000元繳納完畢，
      等待道路交通安全講習等情，有本院電話紀錄表在卷可稽
      ，異議人對於伊於前開舉發單所載時地，經檢測其吐氣所
      含酒精濃度達每公升0.44毫克，復無爭執，從而原處分機
      關依道路交通管理處罰條例第35條第1項第1款，裁處異議
      人罰鍰30,000元，並施以道路交通安全講習之處分部分，
      並無違誤。
（三）查異議人之機車駕駛執照已被吊銷，其所領有之駕駛執照
      為職業大貨車駕駛執照等情，亦有本院電話紀錄表乙紙可
      憑。從而本件異議人於行為時，並無重型機車駕駛執照可
      供吊扣，原處分機關可否依道路交通管理處罰條例第35條
      第1項第1款逕行吊扣異議人職業大貨車駕駛執照，即為本
      件爭議之點。
（四）就此，道路交通管理處罰條例第 35條第1項僅規定「吊扣
      其駕駛執照 1年」，並未明定其駕駛執照之種類，有關吊
      扣、吊銷駕駛執照處分效力與執行方式之法令依據，係依
      據道路交通管理處罰條例第68條規定，而該條業於94年12
      月14日修正，並於95年2月27日經行政院以院臺交字第095
      0082898號令發布定自 95年3月1日施行。修正前之道路交
      通管理處罰條例第68條規定：「汽車駕駛人，因違反本條
      例及道路交通安全規則之規定，受『吊扣或』吊銷駕駛執
      照處分時，『吊扣或』吊銷其持有『各級』車類之駕駛執
      照。」而修正後之道路交通管理處罰條例第68條則規定：
      「汽車駕駛人，因違反本條例及道路交通安全規則之規定
      ，受吊銷駕駛執照處分時，吊銷其持有各級車類之駕駛執
      照。」即將原條文中之「吊扣或」 3字刪除，查其立法過
      程：該條文修正前之原提案修正條文為：「汽、機車駕駛
      人，因違反本條例及道路交通安全規則之規定，受『吊扣
      或吊銷』駕駛執照處分時，『吊扣或吊銷』其違法或違規
      當時所駕駛車輛之駕駛執照。」交通部於委員審查會時表
      達反對意見，認為此修正結果將產生如駕駛人以其領有之
      聯結車、大客車、大貨車駕駛執照駕駛小型車，而有違規
      酒後駕車、肇事逃逸等情時，將無法吊扣或吊銷其所持駕
      駛執照，以達有效處罰與維護道路交通安全之目的。然立
      法者考量因違規而吊扣駕照，不宜連其他如職業上、生活
      上所需之駕照一併吊扣，否則恐影響人民工作及生活甚鉅
      ，有失之過酷等情，最終協商通過之道路交通管理處罰條
      例第68條，係將「吊扣或」 3字刪除（以上立法過程，有
      立法院公報94卷48期3430號二冊頁107至136、94卷70期34
      52號頁135至141可考）。顯見立法者真意在於汽車駕駛人
      因違反道路交通管理處罰條例及道路交通安全規則之規定
      ，受「吊銷駕照」處分者，仍維持一併吊銷其持有各級車
      類之駕駛執照，至於受「吊扣」駕駛執照處分時，僅能「
      吊扣」違規當時所駕駛車輛之駕駛執照，不能再擴大適用
      「吊扣」其持有各級車類之駕駛執照，至為顯明。況此修
      正並未剝奪各交通執法單位適用道路交通管理處罰條例時
      之裁量權，各交通執法單位仍可依駕駛人不同違規情狀依
      法為輕重不同之裁量，僅就擴大吊扣駕照之處分，為限縮
      之修正。且酒醉駕車行為係製造法所不容許之風險，以風
      險製造之立場觀之，並不因駕駛車輛種類之不同，而有所
      差別，但從風險實現之觀點而言，酒醉駕駛車類之不同，
      其對於交通安全衍生之實害結果也有所差異，如駕駛人駕
      駛低一級之車類違反本條例之規定時，不論其所造成之實
      害結果，而一律吊扣駕駛人所持有之各類駕照，亦有違相
      同事件相同處理，不同事件不同處理之平等原則（臺灣高
      等法院暨所屬法院97年法律座談會刑事類提案第40號研討
      意見結論參照）。準此，前揭條文明定吊銷駕照處分效力
      與執行方式，並未規定吊扣駕照之執行，則交通監理機關
      對於受處分人因有違反道路交通管理處罰條例之情形，應
      受吊扣駕駛執照處分時，僅吊扣受處分人違規或違法當時
      所駕駛車類之駕駛執照即為已足，不得再對受處分人吊扣
      其持有其他各類車輛之駕駛執照。
（五）異議人既係駕駛重型機車違反道路交通管理處罰條例第35
      條第1項第1款之規定，依法即僅能吊扣其重機車駕駛執照
      12個月，並無得吊扣異議人持有他級駕駛執照之依據，是
      原處分機關以異議人有上開交通違規行為，遂逕予裁處吊
      扣異議人之職業大貨車駕駛執照，已難謂係適法之處分；
      再者，依法本不得以職業大貨車駕駛執照駕駛重型機車，
      故並不因吊扣職業大貨車駕駛執照而達到限制駕駛人繼續
      騎乘重型機車之目的，又上開處置方式，雖可能產生無照
      駕駛之駕駛人，反而較有照駕駛之駕駛人，得受有無需受
      吊扣駕駛執照處罰利益之疑慮，然本院審酌「行政行為，
      採取之方法所造成之損害不得與欲達成目的之利益顯失均
      衡」，乃行政程序法第7條第3款所明定，而若於上開情形
      下吊扣駕駛人各級車類之駕駛執照，雖可達成完全杜絕駕
      駛人繼續酒醉駕車之目的，惟亦同時造成剝奪駕駛人駕駛
      各級車類車輛之結果，甚而使職業駕駛人之生計遭受影響
      ，而如此所造成之損害，已與欲達成目的之利益顯失均衡
      ，又受處分之違規行為係發生於98年8月6日，依修正後之
      道路交通管理處罰條例第68條之規定，既將「吊扣」部分
      刪除，依前開說明，駕駛人受吊扣駕駛執照處分時，應不
      再吊扣其持有各級車類之駕駛執照，故原處分機關於作成
      吊扣駕駛執照處分時，應就行為人所應吊扣之駕駛執照種
      類予以限定。是本件異議人既係騎乘重型機車時違規，依
      規定應僅能限制其騎乘重型機車之權利，原處分機關吊扣
      異議人職業大貨車駕駛執照，此舉顯已逾越修正後道路交
      通管理處罰條例第68條之規範意涵及範圍，且對其工作權
      造成極大之損害，故受處分人此部分異議理由，應屬可採
      。
（六）再按違反行政法上義務之處罰，以行為時之法律或自治條
      例有明文規定者為限，行政罰法第 4條定有明文。行政機
      關應依法律而為行政行為，就對人民自由權利所為之限制
      須有法律或經法律授權行政機關訂定之法規命令明文規定
      始得為之，為民主法治國家基本原則之一，故對於違反社
      會性程度輕微之行為，處以罰鍰、沒入或其他種類行政罰
      ，雖較諸對侵害國家、社會、個人法益等科以刑罰之行為
      情節輕微，惟本質上仍屬對於人民自由或權利之不利處分
      ，其應適用處罰法定主義，仍無不同。為使行為人對其行
      為有所認識，進而擔負其在法律上應有之責任，自應以其
      違反行政法上義務行為時之法律或經法律授權行政機關訂
      定之法規命令有明文規定者為限。原處分機關雖認處罰酒
      後駕車行為規定之立法目的在於駕駛人於飲酒後駕車，將
      無法保持清晰、正常之判斷，反應及操控能力降低，增加
      發生交通事故之危險，對於整體用路人之生命、身體、財
      產法益造成極大之侵害，故違反道路交通管理處罰條例第
      35條第1項第1款規定之違規行為，而須吊扣駕駛執照時，
      應吊扣異議人當時駕駛該違規車輛所依憑之職業大貨車駕
      駛執照云云。惟縱認原處分機關有其行政目的或政策上之
      考量，然修正後之道路交通管理處罰條例第68條，有關駕
      駛人受吊扣駕駛執照處分之規定，既不再吊扣其持有各級
      車類之駕駛執照，則原處分機關，即不得再憑以吊扣其違
      規車輛以外之駕駛執照，已如前述。若異議人因無重型機
      車駕駛執照，以致有漏洞，亦屬立法政策之問題，尚不得
      為達行政目的，而恣意為法律所未明文規定或授權之處分
      。
五、異議人對於前開裁處罰鍰及施以道路交通講習之處分雖未提
    出異議，惟因本件為一個駕駛重型機車，經檢測結果，吐氣
    所含酒精濃度超過規定之違規行為，而同時有罰鍰、吊扣駕
    駛執照及施以道路交通安全講習之處分，異議人雖未就酒後
    駕車罰鍰及道安講習部分提出異議，惟依道路交通管理處罰
    條例第89條規定，法院處理交通事件，準用刑事訴訟法第34
    8條之規定，刑事訴訟法第348條係規定：「上訴得對判決之
    一部為之；未聲明為一部者，視為全部上訴。」、「對於判
    決之一部上訴者，其有關係之部分，視為亦已上訴。」亦即
    基於審判不可分關係，若對於判決之一部上訴者，其有關係
    之部分，如屬實質上、裁判上一罪關係、主刑、從刑關係、
    保安處分，亦以上訴論（最高法院69年度臺上字第2037號、
    22年度上字第139號、46年度臺上字第914號、25年度上字第
    1256號判例意旨可資參照），亦即國家之刑罰權係對於每一
    犯罪事實而存在，單一之犯罪事實，實體法上之刑罰權僅有
    1個，在訴訟上不得分割為數個訴訟客體（最高法院 87年度
    臺上字第4008號、92年度臺上字第1249號判決意旨亦可資參
    照）。而前開裁判上一罪、主刑、從刑、保安處分中，所侵
    害之法益、立法目的所欲達到之效果本即可能不同（如涉犯
    偽造文書之罪，除量處主刑外，偽造之印章、印文或署押亦
    予以沒收），然因審判不可分、上訴不可分原則，仍不得割
    裂，應合一審判。行政罰法第24條第1項、第2項、第25條亦
    規定：「一行為違反數個行政法上義務規定而應處罰鍰者，
    依法定罰鍰額最高之規定裁處。但裁處之額度，不得低於各
    該規定之罰鍰最低額。」、「前項違反行政法上義務行為，
    除應處罰鍰外，另有沒入或其他種類行政罰之處罰者，得依
    該規定併為裁處。但其處罰種類相同，如從一重處罰已足以
    達成行政目的者，不得重複裁處。」、「數行為違反同一或
    不同行政法上義務之規定者，分別處罰之。」即一行為違反
    數個行政法上義務，若有罰鍰、沒入或其他種類行政罰之處
    罰，應併為裁處，若係數行為，始分別處罰，亦未有與刑事
    訴訟法審判、上訴不可分原則有不同之規定，自非不得準用
    刑事訴訟法第 348條之規定。本件駕駛汽車經檢測吐氣所含
    酒精濃度超過規定之一違規行為，雖依道路交通管理處罰條
    例第35條第 1項第1款，有罰鍰及吊扣駕駛執照1年之處罰，
    依同條例第24條第1項第2款有應接受道路交通安全講習之處
    罰，縱使欲達成之目的不同，既係同一行為所致，屬有關係
    之部分，就其中罰鍰或吊扣駕駛執照之處分聲明異議，其有
    關係部分，視為亦已聲明異議，此亦為實務一貫所採之見解
    （諸如臺灣高等法院98年度交抗字第1901號、1678號、1224
    號、190號、臺灣高等法院高雄分院98年度交抗字第381號裁
    定），應認為異議聲明之效力所及，本院自得併為審酌。至
    於原處分機關雖另因異議人違反道路交通管理處罰條例第22
    條第1項第4款規定，而裁處罰鍰 1,800元，惟與系爭聲明異
    議之違規行為係屬兩行為，故非聲明異議之效力所及，本院
    自毋庸予以審酌。
六、末按交通法庭認為聲明異議無理由者，應以裁定駁回之；認
    為聲明異議有理由或聲明異議雖無理由而原處分不當或違法
    者，應以裁定將原處分經聲明異議部分撤銷，並自為裁定，
    道路交通案件處理辦法第19條、第20條前段定有明文。本件
    異議人既有酒後騎乘重型機車經檢測酒精濃度超過標準之違
    規行為，原處分機關依道路交通管理處罰條例第 35條第1項
    第 1款、道路交通管理事件統一裁罰基準表規定，裁處異議
    人罰鍰30,000元，並依同條例第24條第1項第2款規定施以道
    路交通安全講習，核無違誤，異議人此部分為無理由，自應
    由本院將此部分之異議聲明駁回。至原處分機關未審酌「吊
    扣駕駛執照12個月」之規範目的、比例原則及平等原則，逕
    為吊扣異議人之職業大貨車駕駛執照12個月之處分，難認為
    允當，應認異議人此部分之異議為有理由，自應將此部分撤
    銷，並自為裁定，改諭知不罰。
據上論斷，應依道路交通案件處理辦法第19條、第20條前段之規
定，裁定如主文。
中    華    民    國    98    年    10    月    31    日
                  交通法庭      法  官  張宏節
上列正本證明與原本無異。
如對本裁定不服，應於送達後 5日內，向本院提出抗告狀（應抄
附繕本）。
中    華    民    國    98    年    10    月    31    日
                                書記官


司法院資訊處製作；財團法人民間司法改革基金會備份。
